ACORDAO-COMPLETO-2299022

ACÓRDÃO 3352/2019 ATA 12/2019 - PRIMEIRA CÂMARA

VISTOS, relatados e discutidos estes recursos de reconsideração interpostos por Marlene Libardoni e Agende Ações Em Gêneros Cidadania e Desenvolvimento, em face do Acórdão 4661/2017-TCU-Primeira Câmara;
ACORDAM os Ministros do Tribunal de Contas da União, reunidos em Sessão da Primeira Câmara, ante as razões expostas pelo Relator, com fundamento no art. 33 da Lei 8.443/1992 e 285 do Regimento Interno do TCU, em:
9.1. conhecer dos recursos de reconsideração para, no mérito, negar-lhes provimento; e
9.2. dar ciência desta decisão aos recorrentes e aos interessados.

Recurso de Reconsideração em Tomada de contas especial.

Primeira Câmara

Secretaria Especial de Políticas de Promoção da Igualdade Racial.

3. Interessados/Responsáveis/Recorrentes:
3.1. Responsáveis: Agende Ações Em Gêneros Cidadania e Desenvolvimento (02.610.165/0001-00); Marlene Libardoni (XXX.761.781-XX)
3.2. Recorrentes: Marlene Libardoni (XXX.761.781-XX); Agende Ações em Gêneros Cidadania e Desenvolvimento (02.610.165/0001-00).

13.1. Ministros presentes: Benjamin Zymler (na Presidência), Walton Alencar Rodrigues (Relator) e Vital do Rêgo.
13.2. Ministro-Substituto convocado: Augusto Sherman Cavalcanti.
13.3. Ministro-Substituto presente: Weder de Oliveira.

WALTON ALENCAR RODRIGUES

Ministro Benjamin Zymler.

Adoto, como Relatório, o parecer do Ministério Público, transcrito a seguir (peça 97) :
"Trata-se de recurso de reconsideração interposto por Agende - Ações em Gênero Cidadania e Desenvolvimento e Marlene Libardoni, órgão convenente e diretora executiva da entidade, por meio do qual se insurgem contra o Acórdão 4661/2017-TCU-Primeira Câmara (peça 71) :
"9.1. com fundamento nos arts. 1º, inciso I, 16, inciso III, alíneas "b" e "c", da Lei 8.443/1992, c/c os arts. 19 e 23, inciso III, da mesma lei, julgar irregulares as contas da Sra. Marlene Libardoni (CPF XXX.761.781-XX) e da entidade Ações em Gênero Cidadania e Desenvolvimento - Agende (CNPJ 02.610.165/0001-00) ;
9.2. condenar a Sra. Marlene Libardoni (CPF XXX.761.781-XX) e a entidade Ações em Gênero Cidadania e Desenvolvimento - Agende (CNPJ 02.610.165/0001-00) , nos termos do art. 19, art. 23, III e 16, § 2º, da Lei 8.443/1992, c/c os art. 209, § 5º, 210 e 214, inciso III, do Regimento Interno, solidariamente, ao pagamento de R$ 8.344,17 (oito mil trezentos e quarenta e quatro reais e dezessete centavos) , a partir de 6/10/2006, com a fixação do prazo de quinze dias, a contar das notificações, para comprovarem, perante o Tribunal (art. 214, inciso III, alínea "a", do Regimento Interno) , o recolhimento das dívidas aos cofres da União, atualizada monetariamente e acrescida dos juros de mora, calculados a partir das data discriminada, até a data dos recolhimentos, na forma prevista na legislação em vigor;
9.3. aplicar à Sra. Marlene Libardoni (CPF XXX.761.781-XX) e à entidade Ações em Gênero Cidadania e Desenvolvimento - Agende (CNPJ 02.610.165/0001-00) , individualmente, multa no valor de R$ 2.000,00 (dois mil reais) , conforme o art. 57 da Lei 8.443/1992 c/c o art. 267 do Regimento Interno, com a fixação do prazo de quinze dias, a contar das notificações, para comprovarem, perante o Tribunal (art. 214, inciso III, alínea "a", do Regimento Interno) , o recolhimento das dívidas aos cofres do Tesouro Nacional, atualizadas monetariamente, desde a data deste acórdão até a dos efetivos recolhimentos, se forem pagas após o vencimento, na forma da legislação em vigor;
9.4. autorizar, desde logo, nos termos do art. 28, inciso II, da Lei 8.443/1992, a cobrança judicial das dívidas caso não atendidas as notificações;
9.5. autorizar, caso requerido, nos termos do art. 26 da Lei 8.443/1992 c/c art. 217 do Regimento Interno do Tribunal, o parcelamento das dívidas constantes do acórdão em até 36 parcelas, corrigidas monetariamente até a data do pagamento, esclarecendo aos responsáveis que a falta de pagamento de qualquer parcela importará no vencimento antecipado do saldo devedor (§ 2º do art. 217 do Regimento Interno do Tribunal) , sem prejuízo das medidas legais; e
9.6. encaminhar cópia desta deliberação, bem como do relatório e do voto que a fundamentam, ao Ministério Público Federal, nos termos do § 3º do art. 16 da Lei 8.443/1992 c/c o § 7º do art. 209 do Regimento Interno do TCU, para adoção das medidas que entender cabíveis. (grifou-se) 
Originalmente o processo cuida de tomada de contas especial instaurada pela Secretaria de Políticas de Promoção da Igualdade Racial (Seppir) em decorrência da impugnação da prestação de contas do Convênio 30/2006 firmado com a Agende que tinha por objeto o apoio financeiro ao Projeto "Campanha 16 dias de Ativismo pelo Fim da Violência contra as Mulheres 2006", para o qual foram repassados, em 5/10/2006, R$ 75.0000,00, com R$ 7.500,00, a título de contrapartida. 
A Secretaria de Controle Externo da Previdência, do Trabalho e Assistência Social promoveu a citação solidária da Agende e da srª. Marlene Libardoni, então diretora executiva da entidade, em razão do débito apurado de R$ 10.041,27, decorrente das seguintes irregularidades: a) conta corrente do convênio não foi movimentada exclusivamente para receber recursos específicos da avença; b) não aplicação dos recursos no mercado financeiro; c) pagamento de tarifas bancárias indevidas; d) atestes de liquidação realizados em cópias e não nos documentos originais; e) documentos com indícios de desvios e fraudes; f) valores indevidos na relação de pagamentos; g) pagamentos com indícios de irregularidades; e h) ausência de procedimentos licitatórios (peças 18 a 20) .
Após análise das alegações de defesa, a unidade técnica propôs julgar irregulares as contas e condenar os responsáveis solidariamente ao pagamento do débito apurado, aplicando-lhes a multa prevista no art. 57 da Lei 8.443/1992, o que contou com a anuência do Ministério Público de Contas (peça 70) .
No presente recurso de reconsideração, os responsáveis Marlene Libardoni e Agende afirmam sua irresponsabilidade quanto ao débito apurado, pois que os desvios teriam sido perpetrados por Alda Cleide Silva de Faria, então assessora administrativa financeira da entidade.
O auditor instrutor (peça 95) realizou a seguinte conclusão: "a) não se vislumbra a responsabilidade subjetiva das recorrentes, sendo necessária a apuração da responsabilidade daqueles que deram causa a irregularidade que resultou em prejuízo ao Erário, nos termos do inciso II, do art. 71, da CF/1988 e b) a quantificação do débito deve ser igualmente revista, para que se constitua de forma líquida e certa". Em seguinte propôs reformar o Acórdão 4661/2017-TCU-Primeira Câmara.
O diretor da unidade técnica recursal, acompanhado pelo dirigente da unidade, diverge da instrução do auditor instrutor pelo seguinte:
"8.	Quanto ao ponto em questão, oportuno rememorar as ponderações do relator a quo, verbis:
10. A alegação das responsáveis de que a ex-assessora administrativa financeira da entidade, a Sra. Alda Cleide Silva de Faria, seria a responsável pelo dano ao erário não merece prosperar. No caso em tela, a Sra. Marlene Libardoni não só estava à frente do órgão executor da convenente como firmou o ajuste. Ademais, as medidas judiciais interpostas contra a ex-assessora que, diga-se de passagem, sequer possuem um desfecho, não possuem o condão de afastar a responsabilidade da entidade e da sua então diretora executiva diante dos compromissos firmados com o poder público federal no âmbito do convênio.
 9. Em linha de consonância com o juízo já formado por este Tribunal, entende-se que não há razões para se modificar o acórdão recorrido, meramente em função de a ex-diretora executiva da entidade, Sra. Marlene Libardoni, ter descoberto que ex-funcionário da Agende, designado e supervisionado pela referida entidade, supostamente desviou recursos do convênio, pois que, neste caso, respondem os recorrentes por culpa in eligendo e culpa in vigilando.
10. Sobre o tema, colaciona-se enunciado da jurisprudência sistematizada desta Casa, extraído do Acórdão 8784/2017-TCU-Primeira Câmara:
A assinatura do instrumento de transferência dos recursos da União ao ente federado torna o signatário garantidor do bom e regular emprego dos valores e motiva o dever de bem nomear seus auxiliares e de supervisionar suas atividades de modo adequado. A falta de fiscalização por parte do gestor quanto aos atos praticados pelos subordinados (culpa in vigilando) , o conhecimento do ato irregular praticado ou a má escolha do agente delegado (Culpa in eligendo) podem conduzir à responsabilização da autoridade.
10. Como verificado das análises constantes do relatório e voto que fundamentam o vergastado acórdão, a condenação dos recorrentes é dever que se impõe, pois a eles competiam a fiel execução do ajuste, bem como a total responsabilidade pelos recursos que lhes foram confiados, uma vez que foram os signatários da avença. O fato de a recorrente ter percebido, posteriormente, que sua funcionária desviava recursos, o que ainda está em apuração na esfera própria, não infirma a necessidade de devolução das verbas malversadas por parte de quem subscreveu o convênio, cabendo aos recorrentes buscar, na via judicial, após provar os desvios, o retorno dos recursos aos cofres da Agende, não cabendo a este tribunal imiscuir-se nesta seara.
11.	Relativamente à suposta divergência quanto ao valor do débito, verifica-se que este mereceu as devidas ponderações nos itens 11-20, do voto, não havendo que se falar em modificação de seu valor, porquanto os responsáveis não carreiam aos autos, com não o fizeram quando das alegações de defesa, elementos consistentes que desfaçam o juízo outrora firmado".
Em face do que restou apurado nos autos, o Ministério Público de Contas perfilha a análise empreendida pelo sr. Diretor e endossada pelo titular da Serur. A eventuais condutas atribuíveis a funcionário da entidade não afastam a responsabilidade da entidade e de seu dirigente. Por conseguinte, anui ao encaminhamento proposto à peça 96 do referido processo:
a) conhecer dos recursos e, no mérito, negar-lhes provimento;
b) dar conhecimento às partes e aos órgãos/entidades interessados da deliberação que vier a ser proferida".

8.1. Dimitri Graco Lages Machado (26911/OAB-DF) e outros, representando Marlene Libardoni e Agende Ações Em Gêneros Cidadania e Desenvolvimento.

Procurador Júlio Marcelo de Oliveira.

RECURSO DE RECONSIDERAÇÃO. DESVIO REALIZADO POR FUNCIONÁRIO DA CONVENENTE. RESPONSABILIDADE DO GESTOR. CULPA IN ELIGENDO E IN VIGILANDO. CONHECIMENTO. DESPROVIMENTO.

TOMADA DE CONTAS ESPECIAL (TCE)

Secretaria de Recursos (SERUR); Secretaria de Controle Externo da Previdência e da Assistência Social (SecexPrevi).

Trata-se de recurso de reconsideração interposto por Agende - Ações em Gênero Cidadania e Desenvolvimento, entidade convenente, e por Marlene Libardoni, diretora executiva da Agende, por meio do qual se insurgem contra o Acórdão 4661/2017-TCU-Primeira Câmara.
A deliberação atacada julgou-lhes as contas irregulares e os condenou em débito solidário no valor de R$ 8.344,17 (oito mil trezentos e quarenta e quatro reais e dezessete centavos) , a partir de 6/10/2006, bem como aplicou-lhes multa individual no valor de R$ 2.000,00 (dois mil reais) , conforme art. 57 da Lei 8.443/1992.  
No presente recurso de reconsideração, os responsáveis Marlene Libardoni e Agende intentam afastar o débito a eles imputado com base na alegação de que os desvios teriam sido perpetrados por Alda Cleide Silva de Faria, então assessora administrativa financeira da entidade.
Conheço do recurso, uma vez atendidos os requisitos atinentes à espécie.
No mérito, verifico assistir razão aos pareceres da unidade técnica e do Ministério Público. Eventual conduta ilícita de funcionário não tem o condão de afastar a responsabilidade dos gestores, até porque eles continuam a responder pelo bom emprego dos recursos públicos que lhes foram confiados.
Impõe-se aos signatários do convênio o dever de demonstrar a correta aplicação dos recursos, nos exatos termos pactuados, o que não se verificou no caso concreto. Em não havendo a prova do bom uso do dinheiro, recai sobre os gestores o dever de reparar o dano.
O fato de os recorrentes perceberem, posteriormente, que determinado funcionário desviara recursos, nenhum impacto tem em relação ao dever de devolução das verbas malversadas por parte de quem subscreveu o convênio.
Não há, portanto, reparos a serem feitos ao Acórdão recorrido.
Ante o exposto, acolho os pareceres, que incorporo às razões de decidir, e voto por que esta Tribunal adote o Acórdão que ora submeto à apreciação deste Colegiado.
TCU, Sala das Sessões Ministro Luciano Brandão Alves de Souza, em 23 de abril de 2019.
WALTON ALENCAR RODRIGUES 
Relator